臺灣高雄地方法院民事判決　　　　　　　 95年度訴字第669號
原　　　告　癸○○
　　　　　　即失蹤人謝麗華之財產管理人
訴訟代理人　焦文城律師
　　　　　　施秉慧律師
被　　　告　壬○○
　　　　　　蓬萊潛水有限公司
法定代理人　戊○○
上列2人　　 蘇俊誠律師
共同訴訟代
理人
上列當事人間請求損害賠償事件，本院於民國96年5 月30日言詞
辯論終結，判決如下：
    主      文
被告壬○○應給付原告新台幣貳佰萬元，及自民國九十五年三月
二十五日起至清償日止，按年息百分之五計算之利息。
原告其餘之訴駁回。
訴訟費用由被告壬○○負擔五分之二，餘由原告負擔。
本判決於原告以新台幣陸拾陸萬元為被告壬○○供擔保後，得假
執行。但被告壬○○如以新台幣貳佰萬元為原告預供擔保後，得
免為假執行。
原告其餘假執行之聲請駁回。
    事實及理由
壹、程序部分：
    按財產管理人應以善良管理人之注意，保存財產，並得為有
    利於失蹤人之利用或改良行為，非訟事件法第118 條定有明
    文，本件原告業經選任為失蹤人謝麗華之財產管理人，此有
    本院95年度財管字第95號裁定在卷可稽，其基於債務不履行
    及侵權行為等法律關係向被告請求損害賠償，應屬避免被告
    脫免責任以保存謝麗華財產之行為，參諸前揭規定，原告應
    得以其名義單獨起訴而為適格之當事人，此核先敘明。
貳、實體部分：
一、原告主張：被告壬○○係受僱於被告蓬萊潛水有限公司從事
    指導潛水課程之專業潛水教練，於指導潛水初學之學員至開
    放海域潛水時，應有注意該潛水海域之氣候、海面狀況及下
    潛深度是否適合初學學員潛水之義務，且潛水活動多屬組成
    彼此信賴互助並互負排除危難義務之團體而至開放水域所進
    行的活動，則與初學學員相伴至開放水域潛水時，更應對於
    其指導之初學學員可能因潛水所發生之危險負有防止之義務
    。失蹤人謝麗華係受被告蓬萊潛水有限公司之「蓬萊休閒潛
    水中心開放水域休閒潛水課程」廣告所載該課程均在該公司
    教室及訓練池，毋須更換場地，且於墾丁南灣蓬萊休閒潛水
    渡假中心進行海洋實習，只要繳費新台幣（下同）8,500 元
    就可支付包括「場地設施、重裝備、輕裝備、教練、氣瓶、
    墾丁海洋實習來回車資、保險、國際潛水執照簽證」等費用
    之誘引下，持上開金額向被告蓬萊潛水有限公司報名該項課
    程，並繳納全額費用後，被告蓬萊潛水有限公司自應依廣告
    內容所載在墾丁南灣蓬萊休閒潛水渡假中心進行海洋實習，
    且須主動為身為學員之謝麗華提供適切之保險。被告蓬萊潛
    水有限公司於謝麗華之報名後即讓其接受被告壬○○之指導
    ，詎謝麗華參加上開潛水課程猶未達5 日，尚未諳潛水技巧
    ，須完全仰賴潛水教練之指導之際，被告蓬萊潛水有限公司
    竟未依約在墾丁南灣蓬萊休閑潛水渡假中心進行實習潛水課
    程，而係安排謝麗華參與被告壬○○為領隊暨其他學員所組
    成共計12人於93年3 月27日至台東縣綠島鄉海域所進行之海
    洋實習潛水課程，且被告蓬萊潛水有限公司違反廣告上所述
    之約定內容，只替其他同行之其他學員共11人投保「友聯個
    人旅行綜合保險二百萬元」之意外保險，而漏未替謝麗華投
    保該項保險，致謝麗華權益無法受到應有的保障。而潛水當
    日台灣地區受滯留鋒面之影響，台灣東半部地區有短暫雨，
    且台灣附近各海面受此滯留鋒面影響，平均風力可達6 級，
    最大陣風更可高達8 級，綠島鄉海域天氣及海面狀況均屬惡
    劣，且綠島海域深度達20公尺至40公尺間，並不適合初學潛
    水者從事潛水活動，被告壬○○應能注意其在開放海域之危
    險區域應與謝麗華負有彼此信賴互助並互負排除危難之義務
    ，且既為謝麗華之指導教練，熟悉謝麗華之潛水技能及身體
    狀況，而知悉綠島海域之深度已逾謝麗華之下潛深度，當日
    該海域惡劣之氣候、海面狀況也不適合謝麗華出泳等情而應
    事先勸阻謝麗華參與該潛水課程，竟不注意而予以阻止，仍
    偕同謝麗華搭船出海至綠島鄉之大白沙海域進行海洋實習之
    潛水課程，並讓謝麗華任擇其他潛伴於被告壬○○率先下水
    潛泳後再行下水，致謝麗華未能跟上潛泳的同伴，下潛後竟
    去向不明，迄今仍未尋獲。謝麗華下海潛水竟無法上浮之過
    程中，所受擔憂驚懼之精神上痛苦折磨，應屬被告壬○○疏
    未盡注意義務而行使積極勸阻之作為導致其人格權受到的侵
    害，而被告壬○○為被告蓬萊潛水有限公司之受僱人，被告
    壬○○因執行指導潛水課程之職務不法侵害謝麗華之權利，
    被告蓬萊潛水有限公司自應與被告壬○○連帶負損害賠償責
    任，另被告蓬萊潛水有限公司又因漏未替謝麗華投保旅行綜
    合保險，致謝麗華失蹤後，竟無法獲得2,000,000 之保險給
    付，亦屬可歸責於被告蓬萊潛水有限公司所生之債務不履行
    損害，被告蓬萊潛水有限公司亦應賠償之。為此，基於債務
    不履行及侵權行為損害賠償法律關係，聲明請求：(一)被告蓬
    萊潛水有限公司應給付原告2,000,000 元及自起訴狀繕本送
    達之日起至清償日止，按年息5%計算之利息；(二)被告應連帶
    給付原告謝麗華之精神損害賠償1,500,000 元及自起訴狀繕
    本送達之日起至清償日止，按年息5%計算之利息；(三)並願供
    擔保請准為假執行之宣告。
二、被告則以：被告壬○○係於93年2 月底受甲○○之邀約，相
    約於同年3 月底至綠島潛水，被告壬○○因不熟悉綠島水域
    之環境，因此洽由設在綠島當地熟悉綠島水域環境之東龍潛
    水休閒度假中心之子○○教練安排所有之潛水旅遊事宜，應
    屬一友人間邀約活動，並非被告蓬萊潛水有限公司所辦理的
    海洋實習潛水課程，被告壬○○在此次活動並非執行被告蓬
    萊潛水有限公司課程教學職務，又謝麗華係經被告壬○○之
    告知其潛水課程只能上至3 月25日，其餘課程待被告壬○○
    自綠島返回後再續上，謝麗華即要求至綠島進行海洋實習之
    潛水課程，惟被告壬○○以謝麗華尚未結業並取得執照，且
    不熟悉綠島水域，故予堅拒，然謝麗華轉而要求去看他人潛
    水、玩水，被告壬○○乃答稱只要不潛水，其餘是謝麗華個
    人之意志，其並無意見，但所有費用、保險、安全，謝麗華
    必須自己負責，故係謝麗華自行決意前往綠島旅遊，非因被
    告蓬萊潛水有限公司之課程而前往，被告壬○○也非該次綠
    島旅遊之領隊，亦無打算親自指導謝麗華進行下海潛水，且
    被告壬○○事先已一再告知謝麗華在綠島水域不可潛水，謝
    麗華並已允諾，詎謝麗華竟仍臨時起意，決定潛水，致生失
    蹤之結果，而「友聯個人旅行綜合保險」係訴外人東龍潛水
    公司為參與該次活動之人員所投保之保險，未為謝麗華投保
    ，應係東龍潛水公司之疏忽，與被告均無關，自不負賠償責
    任等語資為抗辯，並聲明：(一)駁回原告之訴及假執行之聲請
    ；(二)如受不利判決請准提供擔保免假執行。
三、兩造爭執及不爭執之事項：
（一）不爭執事項：
   1、原告業經本院以95年度財管字第95號裁定指定原告為失蹤
      人謝麗華的財產管理人。
   2、失蹤人謝麗華參加潛水訓練課程尚未逾5 日。
   3、被告蓬萊潛水有限公司之「蓬萊休閑潛水中心開放水域休
      閑潛水課程」其上載明被告蓬萊潛水有限公司於進行墾丁
      海洋實習時將負擔為學員投保之義務。
   4、被告壬○○僅於被告蓬萊潛水有限公司招收學員交其授課
      訓練時，始為被告蓬萊公司之受僱人，於無學員時並不受
      僱於被告蓬萊公司。
   5、訴外人友聯產物保險有限公司，保單號碼：0034ＴＰＶ00
      00000 的「個人旅行綜合保險」之保險單暨保險單收據，
      要保人欄填載為被告壬○○及被保險人為被告壬○○等7
      人，另上開保險要保書有記載大旺保險代理人有限公司即
      ＦＭ東龍旅行社，電傳人經手人欄記載為吳佳陵。7 人姓
      名分別為：壬○○、陳文財、乙○○、丁○○、李艷麗、
      盧盛英、林玉娟。訴外人友聯產物保險有限公司，保單號
      碼：0034ＴＰＶ0000000 的「個人旅行綜合保險」之保險
      單暨保險單收據，要保人欄填載為甲○○及被保險人為甲○○等四人，另上開保險要保書有記載大旺保險代理人有
      限公司即ＦＭ東龍旅行社，電傳人經手人欄記載為吳佳陵
      。4人姓名分別為：甲○○、劉佳玲、王名偉、己○○。
   6、事發當日被告蓬萊潛水有限公司為謝麗華向國泰保險公司
      投保意外險。
   7、謝麗華於潛水前尚暈船，精神不佳。
（二）爭執事項：
   1、事發時的潛水活動是否為被告蓬萊潛水有限公司的正常實
      習潛水活動？
   2、被告蓬萊潛水有限公司於謝麗華在事發地點潛水時，是否
      有替謝麗華投保意外保險的義務？
   3、被告壬○○對於謝麗華下海潛水，是否應負保障其安全之
      義務？
   4、原告之請求金額是否合理？
四、本院得心證之理由：
（一）被告蓬萊潛水有限公司債務不履行部分：
   1、按當事人主張有利於己之事實者，就其事實有舉證之責任
      ，民事訴訟法第277 條定有明文，原告主張被告蓬萊潛水
      有限公司違反廣告上之約定改在綠島鄉之大白沙海域進行
      海洋實習潛水課程，又未為謝麗華辦理保險，造成無法獲
      得理賠的損失等情，為原告提出被告蓬萊潛水有限公司之
      廣告1 紙、代收款明細1 紙、課程表1 份、保險費繳費收
      據1 紙、要保書1 件為證，被告蓬萊潛水有限公司對於上
      開書證均不爭執真正，惟查：本次於綠島所進行的潛水活
      動係由被告壬○○提議，訴外人甲○○、己○○、丁○○
      等人共同邀約所發起的活動，此據被告壬○○陳稱：「畢
      業的那些學員，那時我們在墾丁時大家‧‧‧‧。我建議
      去綠島去玩，大家有採納。證人丁○○、證人丙○○、證
      人甲○○夫妻於九十三年二月底大家翻電話簿‧‧‧‧，
      翻到東隆那裡可以聯絡」等語；證人甲○○到庭結證稱：
      「當初大家一起約好要去綠島潛水，當時我們在學潛水時
      ，都是壬○○教的，他也有與我們一同去潛水，我不記得
      約好的時間。我比較熟的人為葉先生、段先生，就說再找
      一個人去潛水，我們就一起到蓬萊報名，其實也不是報名
      。至於何時決定到東龍潛水，不記得。一起決定的人為我
      、葉先生、段先生，但是其他人如何約的，我就不知道」
      等語；證人乙○○證陳：「之前我與甲○○夫妻、丁○○
      大家約一約，談論一下，就自己去了」等語；證人己○○
      證稱：「那天我是與我朋友甲○○，他約一同去的」等語
      ；證人丁○○證述：「當天我有下潛，當天那是我學長甲○○約我一起去的，他有向我表示地點、有關大概費用包
      含保險費、一同去的人有盧盛英、林玉娟。因為甲○○向
      我表示多少錢，我就繳給他，我沒有再去被告蓬萊潛水有
      限公司繳錢。我常常與甲○○一起去下潛，因為他是我學
      長，都是他出面約我」等語；證人李艷麗證稱：「我是丁○○找我去，都是丁○○在處理。而甲○○是因為潛水認
      識的，我們是自己去的，我們準備要去二天以上。我沒有
      與甲○○一起去，我們先到，隔天甲○○才來」等語；證
      人子○○陳稱：「當初九十三年三月下旬，當時有陳文財
      、乙○○、被告壬○○、甲○○、夫妻檔等人而是壬○○
      向我表示一群人要去潛水，總共多少人則不知道」等語，
      有關該潛水活動純粹由私人所發起情節均核符一致，上開
      證詞關於活動發起部分既無歧異，且因上開證人與被告蓬
      萊潛水有限公司並無利害關係，無偏袒之必要，而數熱愛
      潛水活動之人邀約共同潛水亦符常情，是上開證詞應屬可
      採。
   2、雖原告以該次潛水活動在陸上部分被告蓬萊潛水有限公司
      主動為謝麗華向國泰人壽保險股份有限公司（以下簡稱國
      泰保險公司）辦理保險，而水上部分卻漏未向友聯產物保
      險股份有限公司（以下簡稱友聯保險公司）辦理保險，主
      張係屬被告蓬萊潛水有限公司實施學員之海上潛水實習活
      動疏未辦理保險之可歸責事由，並提出該次活動友聯保險
      公司之要保書、國泰保險公司之傳真報備單、旅行平安保
      險集體發單件名冊、保險費收據等件為證，被告蓬萊潛水
      有限公司亦對上開書證之真正並不爭執，然查：該保險之
      辦理情形，保險費均為參與該潛水活動人員自行繳納，此
      經證人乙○○證稱：「（問：你是否知道這包含二個保險
      費？）一般我們先到被告公司保一種，到了綠島時，在繳
      給甲○○另保險一種。至於綠島何時拿到保險資料，我就
      不知道。他叫我繳錢給他」等語；證人己○○證述：「他
      （按：即甲○○）會替我辦保險，我知道甲○○夫妻會去
      。我是偶而去，當時甲○○約我時，我知道有甲○○夫妻
      、乙○○、盧大哥。我去潛水時，都是甲○○告訴我要繳
      多少錢、幫我辦保險、丁○○因為甲○○向我表示多少錢
      ，我就繳給他，我沒有再去被告蓬萊潛水有限公司繳錢」
      等語；證人甲○○證述：「保險部分，我個人會打電話給
      蓬萊投保，保費我自己去交給蓬萊，我記得己○○、丁○○有委託我代繳，我交給蓬萊公司的會計小姐，其他人都
      沒有代繳。我是一次繳費的，當時沒有確定人數。代繳時
      ，我不知道有多少人要去。不是我們決定要去，而是我們
      一家人要去，而是有其他也要去。我沒有義務替他們繳費
      ，我只是替他們代繳。至於安排車、住宿部分，我都不知
      道何人負責。我沒有收到東龍公司給我傳真要辦理保險的
      事我到蓬萊公司繳費只有保險金額。關於食、宿、交通、
      潛水費用東龍部分就在東龍那裡，於潛水完之後繳」等語
      ；證人子○○證陳：「最後人數於他們傳真我們代辦他們
      投保路上、海上旅遊平安險保險傳單時確定人數。其他人
      為星期五到，而謝麗華星期六自己來，原本沒有準備謝麗
      華的房間，他們問我是否有房間時，我說只有壹個通舖，
      當天他們來綠島時，天氣很好適合潛水。我的意思是說星
      期五之前人員名冊給我，我才代辦保險，我沒有辦法強制
      他們辦理保險。至於謝麗華部分我的意思可能是他自己辦
      理保險。我們是會詢問他們是否要辦理保險，我沒有問謝
      麗華是否要辦保險，我也不清楚不知道他是否有辦保險」
      等語有關上開參與人員自行向被告蓬萊潛水有限公司繳納
      保險費，嗣又至綠島時再繳納另筆保險費予東龍潛水休閒
      度假中心之所屬人員子○○一致，復參以上開原告所提出
      訴外人友聯保險公司號碼：0034ＴＰＶ0000000 的「個人
      旅行綜合保險」之保險單暨保險單收據，其要保人欄填載
      為被告壬○○及被保險人為被告壬○○等7 人，另上開保
      險要保書有記載大旺保險代理人有限公司即ＦＭ東龍旅行
      社，電傳人經手人欄記載為吳佳陵，保單號碼：0034ＴＰ
      Ｖ0000000 的「個人旅行綜合保險」之保險單暨保險單收
      據，要保人欄填載為甲○○及被保險人為甲○○等4 人，
      保險要保書亦記載大旺保險代理人有限公司即ＦＭ東龍旅
      行社，電傳人經手人欄記載為吳佳陵等登載事項，這與原
      告所另提國泰保險公司之傳真報備單上所載要保人即為被
      告蓬萊潛水有限公司不同，原告對於上開登載事項均不爭
      ，是對照上開證詞，被告壬○○等一行人於出發前向被告
      蓬萊潛水有限公司繳付保險費後，嗣至綠島時再繳付保險
      費等情，前者應係被告蓬萊潛水有限公司代為辦理陸上部
      分之團體保險，後者則由東龍旅行社代辦海上部分之團體
      保險，這與一般團體出遊因旅遊方法之不同，而投保不同
      的保險，且團體保險一般由專業旅行社代辦，也較為經濟
      迅捷，是證人之證詞均符常理，自足為據，因此尚不能未
      為謝麗華辦理保險與否做為推測被告蓬萊潛水有限公司係
      辦理海上實習活動有疏失之依據，此外復查無其他證據顯
      示該次潛水活動係屬被告蓬萊潛水有限公司為謝麗華所辦
      理的實習活動，而應負有依約保險之義務，參照前揭規定
      ，原告該部分的主張自不足採。
（二）被告壬○○與被告蓬萊潛水有限公司連帶賠償責任部分
   1、按為達特定目的所組成彼此信賴互助並互負排除危難之團
      體，其成員彼此間應具有危險共同之地位，而在法律上負
      有防止結果發生之防止義務，苟該等成員不為其應為之防
      止行為，致發生與以作為之行為方式實現侵權行為要件情
      況相當的不作為，亦屬成立侵權行為。原告主張被告壬○○未盡迴護指導之責任令謝麗華於惡劣氣候下海至初學者
      不宜的潛水深度以致失蹤乙節，為原告提出受理查尋人口
      案件登記表1 件、交通部中央氣象局衛星雲圖、地面氣候
      圖、風級浪高對照表各1 件、開放水域潛水員手冊1 份為
      證，被告否認該等氣候資料足證當日的氣候不佳也無所謂
      下潛深度極限的問題，經查：謝麗華為初學潛水者，且當
      日因暈船身體狀況不佳等情，為被告壬○○自承：「於二
      十七日早上他出現在綠島來時我才知道。尚未上船時，我
      就看到他的臉色蒼白，‧‧‧‧上船時，我就沒有注意到
      他的狀況。二十七日上船時，尚有一位小朋友王名偉，所
      以我的注意力都放在小朋友身上。‧‧‧‧。他是否有暈
      船我不知道，他有躺在躺椅上，幾乎每個人都有勸他不要
      下水」等語，與證人己○○證述：「我認識謝麗華，那是
      93年3 月27日當天早上甲○○夫妻介紹給大家知道。我當
      天也沒有特別去看他的身體狀況，那天我認為他有暈船現
      象，因為他在船上休息」等語；證人丁○○證稱：「‧‧
      ‧‧有勸他不要下水。據我所知，我的女朋友有勸他不要
      下水。我覺得那天海象不好，船一直在晃」等語；證人即
      當時所搭船舶船長庚○○證稱：「（問：是否記得謝麗華
      身體狀況如何？）我記得他是暈船，至於暈船程度我就不
      知道。當時後，我有下到下層問他身體如何，其他人都在
      船上也有問他暈船的情形，我也沒有看到他下水，是有看
      到她在海面上」等語；證人子○○證稱：「謝麗華在船上
      就已經穿好防寒衣，他沒有下水，有暈船現象而一直在船
      上。船上的人都有問他是否有關係，要不要先開船讓他回
      去，他說沒有關係。我從事潛水二十年了，暈船的人是否
      適合下水那是因人而異，若是我的責任範圍內，我的學員
      這樣子情形我不會讓他下水，因為身體已經不舒服了」等
      語；證人李艷麗證述：「她在船上暈船很嚴重，倒在那裡
      睡，我是一個人勸他不要下水，我向他表示：你人在暈船
      ，不要勉強，不要下水。我跟他說了三次。因為我認為他
      坐船會暈船，就不可以下水。她表示：他人已經到這裡了
      。而我說：你這樣還趕下水？除了我之外，尚有丁○○、
      好幾個人跟他說不要下水」等語一致，上開證詞既與被告
      壬○○所述情節相符，且係當場參與潛水、駕駛船舶、從
      事嚮導等工作，自最為知悉謝麗華當時的狀況，所證事實
      當足為據，是謝麗華當時的身體狀況並不適合做深潛的活
      動。
   2、而事發當時下水的深度，據證人庚○○證稱：「（問：當
      時船停在多深？）當時我的船，是停在深度二十到三十米
      左右」等語，且謝麗華當時係從事深潛的活動，亦據證人
      李艷麗證述當日參與潛水之人們下水三次，有看到謝麗華
      兩次潛水均是深潛等語明確，是謝麗華確於當日有從事深
      潛的活動且於事發該次雖未有人親見謝麗華深潛，但是既
      已深潛，最後一次的潛水也應屬深潛，此從證人乙○○所
      證述：「當時我們那群人都是為了深潛而去。至於我個人
      會深潛，就不會想要浮潛」等語顯見深潛遠比浮潛的娛樂
      性及剌激性均高，一旦深潛即不想再從事浮潛等情亦足佐
      明。但事發當時最後一次的下水前後，被告壬○○對於謝
      麗華的照護，據被告壬○○陳稱：「我的印象中謝麗華當
      天沒有潛水。就我們這一團，當天行程之中，是否有人浮
      潛我就不知道。我也不知道所謂資深、資淺是從而來。至
      於編組時，就有告訴他們不可以單獨下水。我當時是帶王
      名偉下水」，「（問：有無去看謝麗華是否適合潛水？是
      否有看到謝麗華船上著裝潛水裝備？）沒有注意那麼多。
      因為上午時，她還與大家說的很高興。我也不知道誰安排
      他與陳文財一組。當時沒有看到他，因為當時他都在二樓
      甲板的時間比較多，要下水的人在一樓著裝組合裝備」等
      語與證人李艷麗上開所證謝麗華有參與潛水活動情節已有
      不符，證人乙○○證述：「被告壬○○下水順序，就是會
      在前面先下水，先下水去看狀況。因為被告壬○○比較資
      深」等語；證人子○○復證稱：「當天下水時，先在水面
      集合，那時候謝麗華尚未下水，最先下水的人是我，我們
      下水時是以一群人下去，我打頭陣，壓陣的人是我助理劉
      佑祥。至於謝麗華是在我的助理前或之後下水我就不知道
      。下水當時壬○○約在我的左後方。我們潛水不會下潛三
      十米，初學者我會設定三十米以上，看狀況而可以下潛到
      幾米。我認為謝麗華當天暈船所以不可以下潛。當天海流
      不強。至於編組那是他們自己找的，陳文財我認識，那天
      他自己去，我不知道他與謝麗華一組。若是我與謝麗華一
      組為潛伴，他沒有能力下潛的話出狀況如呼吸急促時，我
      會將他帶出水面。當時在船上清點人數時發現少了二人，
      我馬上作搜尋，約十五分鐘我就報案。至於二人失蹤原因
      ，我沒有辦法判斷。清點少了二人時，壬○○表示：不會
      吧，他們沒有下水」等語，證人庚○○證述：「我是將他
      們二人載在九孔即劉佑祥潛水的氣泡附近下水」等語，足
      認以子○○這般資深潛泳者也不贊同謝麗華潛水，但謝麗
      華從船上下水時卻尚在子○○所安排在後照顧潛水者之助
      理劉佑祥之後，且被告壬○○當時完全未在意謝麗華是否
      有參與潛水活動，屢於下水時即率先與領先群之潛水者一
      同潛泳，絲毫未注意可能下水的謝麗華是否有他人在後照
      護。
   3、初學潛水者且從事開放海域的潛水活動時每因外在環境的
      變化及身體狀況是否得以承受有立即產生危險的可能，是
      初學潛水者須「限制潛水的深度在18公尺或更淺的地方」
      、「對於新的潛水狀況、活動或地區，請先獲得簡介，當
      你計畫在新的、陌生的地區潛水，我們建議你參加PADI
      體驗當地潛水，請記住某些潛水活動需要經特殊的訓練」
      、「潛水前請先收聽天氣預告，要評估潛水狀況，當時或
      是預期的狀況都要，而且，你只能在潛水環境狀況和你受
      訓時一樣好，或是更好的狀況下才潛水。情況不理想時應
      避免潛水」、「潛水前或是潛水後要避免喝酒，吸煙或是
      服用有危險性之藥物」，此據原告所提出開放水域潛水員
      手冊載述甚詳，因此共同參與是項活動者，若見有人身體
      狀況無法從事該活動時，自應積極勸阻，特別是初學者往
      往低估潛水活動的危險性，身為指導者更應強制阻止其可
      能從事之危險活動。本件謝麗華為一初學潛水者，已如前
      述，對其身體狀況是否適宜從事潛水活動，原本即無預估
      的能力，自不能聽憑其意志任意讓其決定是要從事潛水活
      動，而被告壬○○既身為謝麗華的潛水指導者，對謝麗華
      潛泳能力自較他人更為瞭解，且當日謝麗華身體已有不適
      ，亦屬全體參與成員所明悉之事實，被告壬○○對於謝麗
      華可能堅持下水潛泳帶來立即危險乙節，更負有防止之義
      務，其竟均聽憑任意所為，參以前揭意旨，身為與包括謝
      麗華在內所有參與本次潛水之成員均居於共同危險照護地
      位之被告壬○○即屬出於過失之怠於履行應負之防止義務
      ，並以未加以積欠勸阻或於潛水當時特意照護之不作為致
      謝麗華發生失蹤之結果，原告主張被告壬○○應對謝麗華
      因此所受的侵害負賠償責任，與法有據，應予准許。
   4、按受僱人須因執行職務，不法侵害他人之權利者，始由僱
      用人與行為人連帶負損害賠償責任，民法第188 條第1 項
      前段定有明文，被告壬○○僅於被告蓬萊潛水有限公司招
      收學員交其授課訓練時，始為被告蓬萊公司之受僱人，於
      無學員時並不受僱於被告蓬萊公司，亦為兩造所不爭之事
      實，而系爭潛水活動之辦理又屬被告壬○○與他人私人間
      的交誼行為，已如前述，尚難認被告壬○○於該次潛水活
      動係屬執行被告蓬萊潛水有限公司之職務行為，是原告基
      於上開規定請求被告蓬萊潛水有限公司應與被告壬○○連
      帶負損害賠償責任，於法尚屬未合，自不應予准許。
五、按不法侵害他人之身體、健康、名譽、自由、信用、隱私、
    貞操，或不法侵害其他人格法益而情節重大者，被害人雖非
    財產上之損害，亦得請求賠償相當之金額，民法第195 條第
    1 項定有明文。本件謝麗華因上開被告壬○○之過失侵害行
    為而生失蹤之結果，其既於下海潛水後因迷途無法上岸致生
    驚懼等精神上痛楚自當然應屬身體、健康上所受重大之侵害
    已如上述，是謝麗華精神上受有損害之事實，可堪認定。本
    院審酌被告係職業潛水教練，90年間的年所得曾查得為421,
    160 元、91年則為827, 679元，有本院93年訴字第1787號卷
    宗所調閱被告壬○○所得申報資料在卷可稽，謝麗華則目前
    因失蹤全部財產均由原告管理，業如前述等兩造經濟狀況、
    社會地位、損害程度及其精神受損時間等一切情狀，認原告
    請求賠償之精神慰撫金3,500,000元尚屬過高，本院認應以
    3,000,000元較為相當。
六、按民法第217 條第1 項規定：「損害之發生或擴大，被害人
    與有過失者，法院得減輕賠償金額或免除之」。事發當天謝
    麗華持意下水深潛乙節，為被告壬○○陳稱：「第一天我就
    告訴謝麗華我只可以上他的課從三月二十二到三月二十五日
    這四天其他時間要等我從綠島回來，然後他說他有去過綠島
    玩過，他說他有在花蓮玩，所以要到綠島玩，第二天上課，
    他向我表示只要浮潛那就沒有事情了。我告訴她在臺灣浮潛
    沒有執照，浮潛部分我沒有辦法替你作主，但是潛水部分絕
    對不可以。第三天二十四號，上課時，她還再提浮潛的事情
    ，我告訴他這是你個人的事情，上課時有人打電話給他，他
    向打電話者表示他不去綠島。第四天二十五號上課時，辛○○來整理裝備，我就介紹他們二人認識，謝麗華與辛○○接
    洽，辛○○向我表示謝麗華可否去浮潛？我又作相同表示，
    我又表示海洋潛水也是去墾丁那裡三個點，不是去綠島。我
    認為我沒有任何權利去阻止他去浮潛，他也可以自己去海邊
    租裝備自己去浮潛。我是二十六日早上到，我的行程是三天
    的，後來謝麗華於二十六日下午打電話問我那裡的氣溫海溫
    ，我告訴他氣溫二十七度，你最好不要來玩浮潛，若是要來
    玩浮潛，保險的事情要自己去投保。因為上課時，他就有向
    我表示他怕冷。因為當時他一直猶豫不定到底要不要來，所
    以我告訴他不要來浮潛」等語有關事前即制止謝麗華從事浮
    潛等情明確，核與證人辛○○於偵查時（臺灣高雄地方法院
    檢察署93年度他字第4610號卷）陳稱：「壬○○曾經制止她
    ，她後來還是去了」等語相符，且謝麗華於自知暈船的情形
    下，仍從事深潛的活動，已如前述，其有自陷於險境情事，
    應足認定，謝麗華所為應與有過失致損害擴大，依上開規定
    ，本院自得減輕原告請求之賠償金額至2,000,000 元，始為
    適當。
七、綜上所述，原告基於侵權行為法律關係得請求被告壬○○賠
    償之金額應為2,000,000 元及自起訴狀繕本送達之翌日之95
    年3 月25日起至清償日止，按年息5%計算之利息，為有理由
    ，應予以准許，逾此範圍外之請求即屬無據，應予駁回。
八、本件兩造均陳明願供擔保請准為假執行或免為假執行之宣告
    ，經核均無不合，爰就原告勝訴部分，分別酌定相當之擔保
    金額准許之，至原告敗訴部分，其假執行之聲請即失所依附
    ，應予駁回。
九、本件判決基礎之事證已臻明確，兩造其餘攻擊防禦方法及舉
    證，與判決結果已無影響，爰不一一論述，併此敘明。
十、據上論結，本件原告之訴為一部有理由，一部無理由，合依
    民事訴訟法第79條、第390 條第2 項、第392 條第2 項，判
    決如主文。
中　　華　　民　　國　　96　　年　　6 　　月　　29　　日
                  民事第四庭法　官　古振暉
正本係照原本作成。
如不服本判決，應於送達後20日內，向本院提出上訴狀並表明上
訴理由，如於本判決宣示後送達前提起上訴者，應於判決送達後
10日內補提上訴理由書（須附繕本）。
中　　華　　民　　國　　96　　年　　6 　　月　　29　　日
                            書記官　陳展榮
